【裁判字號】    96,重訴,19
【裁判日期】    980119
【裁判案由】    給付工程款
【裁判全文】
臺灣宜蘭地方法院民事判決              96年度重訴字第19號
原      告  慶和營造有限公司
法定代理人  丙○○
訴訟代理人  曾威龍律師
被      告  交通部公路總局第四區養護工程處
法定代理人  甲○○
訴訟代理人  李秋銘律師
上列當事人間給付工程款事件，本院於民國98年1月16日言詞辯
論終結，判決如下：
    主      文
被告應給付原告新台幣伍佰伍拾玖萬貳仟零貳拾參元，及自民國
九十六年三月二十三日起至清償日止，按年息百分之五計算之利
息。
原告其餘之訴駁回。
訴訟費用由被告負擔百分之九十七即新台幣壹拾參萬參仟柒佰捌
拾柒元，餘由原告負擔即新台幣肆仟壹佰參拾捌元。
本判決第一項於原告以新台幣壹佰捌拾陸萬肆仟元為被告供擔保
後，得假執行；但被告如以新台幣伍佰伍拾玖萬貳仟零貳拾參元
為原告預供擔保，得免為假執行。
原告其餘假執行之聲請駁回。
    事實及理由
一、原告主張：兩造於民國93年1 月12日簽立承攬契約，由原告
    向被告承攬施作位於宜蘭縣礁溪鄉之「台九線73K＋800～75
    K＋000路基拓寬工程（下稱系爭拓寬工程）」，約定契約金
    額新台幣（下同）124,673,718 元。嗣被告追加暨變更部分
    工程，工程金額追加變更為153,733,796 元。詎被告完工後
    ，因系爭工程工進期間訴外人水利會請被告為其增作虹吸工
    工程，被告為此增加變更工程項目，增加新增項目一-37 ～
    47虹吸工新建工程變更增加金額經兩造於95年6月6日議價以
    3,370,000元承作，實際結算金額為3,214,187元，但於95年
    9月6日前為工進順利，原告早已完工，且該部分新增項目工
    程，被告原同意核給工期40天。未料原告於95年間系爭工程
    完工後，被告竟以前開新增之虹吸工新建工程變更增加金額
    為3,214,187元，依工程款項比率僅給4天工期，並謂原告逾
    期天數37天，主張違約罰款金額按工程變更後之總金額153,
    733,796元，以每日1/1000計罰37天共5,688,150元，並扣繳
    逾期期間空氣污染防制費分攤額 (下稱空污費）59,207元云
    云。惟查，依兩造工程合約第7條第4項第1 款：「如因工程
    變更，致增加工作超過本契約內所訂工作量時，原則上依增
    加經費比率延長工期，惟如增加之工作特殊或不能於原工作
    施工期間配合辦理時，得按實際需要予以延長。」之約定，
    蓋被告原先同意新增項目一- 37～47虹吸工新建工程核給工
    期40天，嗣僅給予4 天工期，與實際不相符合。況新增項目
    一- 37～47虹吸工新建工程之施工方式與本件主體工程道路
    拓寬工程不同，其施作係於橋樑外面及河道上施作工程，有
    其特殊難度，如將原先40天之工期加入計算，應再延長工期
    36天；本件工程於95年3 月31日完工交付，該日應不得計入
    逾期日期，則自95年2月23日起迄95年3月30日止，計36天兩
    相扣抵，本件工程並無逾期完工之情形，而既無逾期完工，
    自亦無空污費分攤之問題。況退步言，縱認原告施作系爭工
    程有逾期完工之情事，然本件主體工程為路基拓寬工程，而
    主體工程原告於95年1 月間春節前夕，即已完工開放通車供
    公眾通行，早於被告核定95年2月22日竣工日期之前；95年2
    月22日以後，原告就新增項目一-37～47 虹吸工新建工程在
    施作，而該工程款僅3,214,187元，且與工程款高達1 億5千
    餘萬元之主體道路工程無關，亦不妨礙主體道路工程之使用
    ，是被告按前開工程總款以每日1/1000計罰37天共5,688,15
    0元之違約金，與實況顯不相合，亦有違民法第148條誠信原
    則，依兩造契約第13條第1項約定及民法第251條一部履行之
    規定，被告主張之違約金數額過高，應予酌減等語。為此，
    依工程契約之法律關係，起訴請求被告應給付原告尚欠之工
    程款即第4期履約保證金1,915,850元、保留款3,831,507 元
    ，合計5,747,357元等語。並聲明：(一)被告應給付原告5,7
    47,357元，及自起訴狀繕本送達被告翌日起至清償日止，按
    年息5％計算之利息；(二)願供擔保請准宣告假執行。
二、被告則以下列等語資為抗辯：
(一)系爭工程係於93年2 月12日開工，預定於94年2月5日完工，
    於工程進行中，被告先後5次同意展延工期，共計展延382天
    ，依約應於95年2月22日完工，惟原告於95年3月31日方才完
    工，故原告就系爭工程確有遲延完工37天（即95年2 月23日
    至同年月28日止計6 天、同年3月1日至同年月31日止計31天
    ）之情事：
１、系爭「台9線73K+800~75K+000路基拓寬工程」係道路拓寬及
    橋樑改建，含相關灌排水路維護與施作。前開拓寬工程主體
    工程為既有道路拓寬，因而施工期間需維持原有交通通行，
    全面開放通行為95年1 月28日農曆春節前。系爭工程因施工
    橋端基礎開挖，鋼板樁打設致原有虹吸工管損壞，宜蘭農田
    水利會要求承包商應予復原，由頭城工務段洽宜蘭農田水利
    會提供設計圖，頭城工務段於94年1 月18日通知原告依設計
    圖施工，其後被告於94年6 月10日函請原告報價，惟原告遲
    未提送，原告乃再於94年7月6日函催促承包商提報價，嗣因
    多次議價未成，工程處退回檢討單價，故遲至95年5、6月已
    經完工方才就此部分之工程進行議價，故本件工程之遲延議
    價，係因原告之因素所致。由於系爭工程需維持既有交通通
    行，原告與被告乃同意依原告所擬定之施工預定進度網圖，
    橋樑中央保留供通行，兩側先行施工，原告並於94年3 月21
    日開始進行虹吸工（暗渠）工程中之前後分水箱施工，至94
    年4 月20日時已進行至虹吸工（暗渠）開挖支撐施工，至94
    年5月2日，系爭工程已進行虹吸工（暗渠）管埋設，被告所
    轄工務段並於當日進行埋管檢查。
２、原告雖主張前開本工程詳細價目表新增一—37～47虹吸工相
    關工程部分，被告業已同意核給40天之工期，故未逾期云云
    。惟查：關於新增37～47虹吸工相關工程部分，原告在第3
    次聲請展延工期時係將此部分插在99-1節點之後，此有原告
    所提出之展延工期分析網圖可參。其後在95年9月6日所召開
    之第3 次工程期限變更報告第2次審查會結論2謂：「新增項
    目一—37～47虹吸工新建工程：請工務段釐清說明鋼鈑椿打
    設、開挖時鋼鈑椿變形是否屬人力不可抗拒因素，有無乙方
    施作不當及疏失延宕責任；管路施作30M依工率分析每天 6M
    ，所需工期修正為5 天；本項暫同意核給40天。本項工展延
    原因應依施作順序應插入節點88之後併行施作，並增加節點
    88-1(得子口橋第2階段A1橋台～P1橋墩～A2橋台橋面版養治
    期28天)，再銜接節點104竣工。」，查上開結論係載明本項
    「暫同意」核給40天，而非「已同意」核給40天，且該部分
    亦應經被告之同意方得展延工期。又本項展延原因應依施作
    順序插入節點88之後併行施作，並增加節點88-1，再銜接節
    點104 竣工，故實際影響天數需於其後各項因素釐清後，檢
    討各施工路徑展延後天數最長者為主要徑，並以此核定竣工
    期限。由於本工程契約有追加原告所擬定之施工預定進度網
    圖，原告提出工期展延申請時，須依原施工預定進度網圖原
    則分析，繪製展延工期分析網圖送被告核定。而關於新增37
    ～47虹吸工相關工程部分，原告在第3 次聲請展延工期時，
    係將此部分插在99-1節點之後已如前敘。然由於虹吸工程之
    工作係屬併行作業項目，可同時與主體工程施作，且虹吸工
    程位於牆梁外下游側對橋梁中央及上游側施工並無影響，故
    被告在第3 次工程期限變更報告審查表中即明確告知：「本
    項展延原因應依施作順序插入節點88之後併行施作，並增加
    節點88-1(得子口橋第2階段A1橋台～P1橋墩～A2橋台橋面版
    養治期28天)，再銜接節點104竣工。因屬次要徑工項，展延
    天數不列入主要徑天數核給。」，故原告主張工期應增加40
    天，即無理由。
３、次查，系爭工程係93年2 月12日開工，預定於94年2月5日完
    工，於工程進行中，被告先後5 次同意展延工期，共計展延
    382天，依約應於95年2 月22日完工，惟原告於95年3月31日
    方才完工，故原告就系爭工程確有遲延完工之情事，且此一
    遲延完工與預定於94年4 月29日完工之虹吸工工程根本無關
    ，原告將虹吸工工程列於工程最後再加計40天，用以計算工
    期，即屬無據。況前開虹吸工程之工作係屬併行作業項目，
    可同時與主體工程施作，且虹吸工程位於牆梁外下游側對橋
    梁中央及上游側施工並無影響。故如以95年9月6日召開之第
    3 次工程期限變更報告第2次審查會結論2所謂40天工期計算
    ，依原告於94年3 月21日開始進行虹吸工工程計算40天，關
    於此部分之工程亦應於94年4 月29日完工，如依原告所主張
    應有43天之工期，亦應於94年5月1日完工。實際上，前開工
    程實係因可歸責於原告之多項事由致遲延開工，工程進行亦
    有所延宕，其間被告亦曾多所催辦，仍未見改善。
４、另關於虹吸工工程北端分水箱排入林美溪出水口取消乙節，
    係因原告施工至分水箱才發現北端分水箱排入林美溪出水口
    並無功能，如要求原告按圖施工對工程並無影響，為避免工
    程延宕，被告即邀集縣府水利課、水利會、承商現勘，結果
    認為前述出水口可取消施作，此有95年2月22日有關「台9線
    73K+800~75K+000路基拓寬工程」其中74K+600得子口橋左側
    虹吸工分水箱銜接會勘紀錄結論謂：「分水箱頂高度與現有
    完成路面齊，為配合宜蘭縣政府河川整治銜接擋土牆，北端
    分水箱原設計排入林美溪出水口取消，由頭城工務段陳報上
    級機關核定後辦理。」，而依前開證十六之施工紀錄，於95
    年3 月下半月仍進行路面標線繪製及工地整理等工作，故被
    告於95年3月6日以四工工字第0950004365號函同意取消北端
    分水箱排入林美溪出水口，並不影響工程之施作。查本件虹
    吸工工程已因可歸責原告之事由而遲延，故行政院公共工程
    委員會稱系爭工程於95年2 月21日完工之後，北端分水箱尚
    在變更處理，故工期延至95年3 月31日完工，應屬必要云云
    ，應有誤認。更何況被告於95年3月8日即發函取銷，原告卻
    仍至95年3 月31日方始完工，更足證明原告確有遲延之情事
    。
(二)兩造約定的違約金並無過高，應予核減之情事：
１、依最高法院79年台上字第1915號、同院49年台上字第807 號
    判例意旨，約定違約金過高而減至相當數額時，所須審酌者
    應包括一般客觀事實、社會經濟狀況及當事人所受損害情形
    ，而非僅以當事人所受損害情形為斷，且所謂損害，應包括
    積極損害及消極損害在內。惟最高法院近年來之見解，基於
    當事人契約自由、私法自治原則，業已傾向尊重訂約時之自
    由意識及平等地位之自主決定，以符契約約定之本旨，此有
    最高法院93年度台上字第909 號、同院92年度台上字第2747
    號判決意旨可資。查兩造所簽訂之工程契約「13、逾期責任
    (2)總工期有逾期限時，每逾期1日按契約結算金額1/1000計
    算。並於分段逾期違約金相較，按款額大者予以計算，並由
    工程保留款及履約保證金（包括差額保證金）內扣抵，如有
    不足由乙方繳納補足。」此為兩造於訂約時盱衡自己履約之
    意願、經濟能力、對方違約時自己所受損害之程度等主、客
    觀因素，本諸自由意識及平等地位自主決定所為之約定，基
    於當事人契約自由、私法自治原則，自應尊重此一約定。
２、原告雖主張系爭違約金之約定不符民法第148條第2項之規定
    云云。惟查前開違約金之約定係兩造於訂約時衡量履約意願
    、經濟能力、對方違約時自己所受損害之程度等主、客觀因
    素，本諸自由意識及平等地位自主決定所為之約定已如前敘
    ，自無原告所主張違反誠信原則之情事。至其另主張本件有
    民法第251條規定之適用云云。惟民法第251條係就債務一部
    履行之情形而為規定，本件工程業已完工，債務業已全部履
    行，兩造所爭執者乃係逾期完工之天數，並無一部履行之問
    題，故屬無據。況約定違約金是否有過高之事實，係屬有利
    於債務人之事實，亦應由主張此項有利於己事實之債務人負
    舉證責任，此由最高法院92年度台上字第697 號判決意旨可
    參，併此敘明。
(三)被告請求原告分攤逾期完工的空污費59,207元，乃屬有據：
    按系爭工程之施工補充條款10約定：「有關空氣污染防制費
    徵收如因乙方因素而延誤工期，其應補繳之空污費將於本工
    程估驗款中扣繳，不足部分則由履約保證金或差額保證金扣
    抵。」，故依前開規定，如因原告因素而延誤工期時，被告
    即應分攤逾期完工的空污費。又系爭工程之空氣污染防制費
    依工程結算明細表合計為1,246,548元，故原告應分擔之費5
    9,207元（計算式如下：1,246,548元×37天之逾期天數÷77
    9天之工程完工日數）。
(四)行政院公共工程委員會鑑定結果尚有未恰：
１、查前開鑑定意見謂：「依兩造訂立工程契約書第7條第4項第
    1 款規定：『如因工程變更，致增加工作，超過本契約內所
    訂工作量時，原則上依增加經費比率延長工期，……。』原
    告請求工期43天，原告核給40天之差異，係因兩者引用議價
    與結算之工程數量金額之不同而已，依規定應以被告以工程
    結算數量金額核給40天為合理。」云云。惟查：95年9月6日
    所召開之第3 次工程期限變更報告第2次審查會結論2雖謂：
    「新增項目一 -37～47虹吸工新建工程：請工務段釐清說明
    鋼鈑椿打設、開挖時鋼鈑椿變形是否屬人力不可抗拒因素，
    有無乙方施作不當及疏失延宕責任；管路施作30Ｍ依工率分
    析每天6Ｍ，所需工期修正為5天；本項暫同意核給40天。本
    項工展延原因應依施作順序應插入節點88之後併行施作，並
    增加節點88-1(得子口橋第2階段A1橋台～P1橋墩～A2橋台橋
    面版養治期28天)，再銜接節點104竣工。」，惟上開結論係
    載明本項「暫同意」核給40天，而非「已同意」核給40天，
    且該部分亦應經被告之同意方得展延工期。其後被告在第 3
    次工程期限變更報告審查表中即明確告知：「本項展延原因
    應依施作順序插入節點88之後併行施作，並增加節點88-1（
    得子口橋第2 階段A1橋台～P1橋墩～A2橋台橋面版養治期28
    天），再銜接節點104 竣工。因屬次要徑工項，展延天數不
    列入主要徑天數核給。」，此有被告95年12月7 日四工工字
    第0951016059號函關於第3次展延工期之審查通知函1件可參
    。依上開函示，被告並未同意另額外給予40天之工期，上開
    鑑定對此應有誤解。
２、關於本件之虹吸工工程部分，原告業於94年3 月21日開始進
    行虹吸工（暗渠）工程中之前後分水箱施工；另至94年4 月
    20日時，已進行至虹吸工（暗渠）開挖支撐施工；再至94年
    5月2日時，系爭工程已進行虹吸工（暗渠）管埋設，被告所
    轄之工務段並於當日進行埋管檢查。查虹吸工程之工作係屬
    併行作業項目，可同時與主體工程施作，且虹吸工程位於牆
    梁外下游側對橋梁中央及上游側施工並無影響。故如以95年
    9月6日召開之第3 次工程期限變更報告第2次審查會結論2所
    謂40天工期計算，按原告於94年3 月21日開始進行虹吸工工
    程計算40天，關於此部分之工程亦應於94年4 月29日完工。
    查系爭工程經5次同意展延工期，依約應於95年2月21日完工
    ，斯時依前開所敘，虹吸工工程應已完成，故原告於95年 3
    月31日方才完工，此一遲延完工與預定於94年4 月29日完工
    之虹吸工工程根本無關。故行政院公共工程委員會以系爭工
    程於95年2 月21日完工之後，北端分水箱尚在變更處理，故
    工期延至95年3月31日完工，應屬必要云云，亦有誤解。
３、關於虹吸工工程北端分水箱排入林美溪出水口取消乙節，係
    因原告施工至分水箱才發現北端分水箱排入林美溪出水口並
    無功能，如要求原告按圖施工對工程並無影響，為避免工程
    延宕，被告即邀集縣府水利課、水利會、承商現勘，結果認
    為前述出水口可取消施作，此有95年2月22日有關「台9線73
    K+800~75K+000路基拓寬工程」其中74K+600得子口橋左側虹
    吸工分水箱銜接會勘紀錄結論謂：「分水箱頂高度與現有完
    成路面齊，為配合宜蘭縣政府河川整治銜接擋土牆，北端分
    水箱原設計排入林美溪出水口取消，由頭城工務段陳報上級
    機關核定後辦理。」，而依前開施工紀錄，於95年3 月下半
    月仍進行路面標線繪製及工地整理等工作，故被告於95年 3
    月6 日以四工工字第0950004365號函同意取消北端分水箱排
    入林美溪出水口，並不影響工程之施作。查本件虹吸工工程
    已因可歸責原告之事由而遲延，故行政院公共工程委員會稱
    系爭工程於95年2 月21日完工之後，北端分水箱尚在變更處
    理，故工期延至95年3 月31日完工，應屬必要云云，應有誤
    認。更何況被告於95年3月8日即發函取銷，原告卻仍至95年
    3月31日方始完工，更足證明原告確有遲延之情事。
(五)並聲明：(１)原告之訴及假執行之聲請均駁回；(２)如受不
    利判決，願供擔保請准宣告免為假執行。
三、兩造不爭執之事實：
(一)兩造於93年1 月12日簽立承攬契約，由原告向被告承攬施作
    位於宜蘭縣礁溪鄉之「台九線73K＋800～75K＋000路基拓寬
    工程」，約定契約金額124,673,718 元。嗣被告追加暨變更
    部分工程，工程金額追加變更為153,733,796元。
(二)系爭工程工進期間訴外人水利會請被告為其增作虹吸工工程
    ，被告為此增加變更工程項目，增加新增項目一 -37～47虹
    吸工新建工程變更增加金額經兩造於95年6月6日議價以3,37
    0,000元承作，實際結算金額為3,214,187元。
(三)前開工程於93年2月12日開工，嗣原告於95年3月31日全部完
    工，被告以系爭工程原預定於94年2月5日完工，於工程進行
    中其已先後5次同意展延工期，共計展延382天，依約應於95
    年2 月22日完工，故原告就系爭工程有遲延完工37天之情事
    。
(四)被告據上情主張依兩造所簽訂之工程契約「13、逾期責任(2
    )總工期有逾期限時，每逾期1日按契約結算金額1/1000計算
    。並於分段逾期違約金相較，按款額大者予以計算，並由工
    程保留款及履約保證金（包括差額保證金）內扣抵，如有不
    足由乙方繳納補足。」之約定，按變更後工程總金額153,73
    3,796元，以每日1/1000計罰37天共5,688,150元；另依系爭
    工程之施工補充條款10：「有關空氣污染防制費徵收如因乙
    方因素而延誤工期，其應補繳之空污費將於本工程估驗款中
    扣繳，不足部分則由履約保證金或差額保證金扣抵。」之約
    定，扣繳逾期期間空污費59,207元，而扣抵原應給付原告之
    之工程款即第4期履約保證金1,915,850元、保留款3,831,50
    7元，合計5,747,357元。
四、得心證之理由：
    本件兩造爭執之處，經行爭點整理程序確認為：原告請求被
    告返還保留款3,831,507元及第4 期履約保證金1,915,850元
    ，合計5,747,357 元是否有理由？亦即：原告就系爭工程是
    否有遲延完工的情形？如有遲延完工，其遲延的日期天數為
    何？又兩造約定的違約金有無過高，如有過高應予核減為何
    ？另被告請求原告分攤逾期完工的空污費其依據為何，該數
    額是否有理由？茲審酌如下：
(一)原告就系爭工程是否有遲延完工的情形？如有遲延完工，其
    遲延的日期天數為何？
１、查兩造於93年1 月12日簽立承攬契約，由原告向被告承攬施
    作位於宜蘭縣礁溪鄉之「台九線73K＋800～75K＋000路基拓
    寬工程」，約定契約金額124,673,718 元（嗣被告追加暨變
    更部分工程，工程金額追加變更為153,733,796 元）。前開
    路基拓寬工程於93年2 月12日開工，施工範圍包含道路拓寬
    及橋樑改建，併含相關灌排水路維護與施作。工進期間，因
    施工橋端基礎開挖致原有虹吸工管損壞，訴外人宜蘭農田水
    利會要求修復，被告為此增加變更工程項目，增加『新增項
    目一- 37～47虹吸工新建工程』，由被告頭城工務段洽宜蘭
    農田水利會提供設計圖，並於94年1 月18日通知原告依設計
    圖施工。其中就主體道路拓寬工程部分，其施作為既有道路
    拓寬，施工期間需維持原有交通通行，原告先於95年1 月間
    春節前夕完工，開放通車供公眾通行；嗣其餘工程部分，原
    告於95年3 月31日全部完工之事實，乃為兩造所不爭執，並
    有相關工程契約書、工程結算書、工程結算驗收證明書、工
    程施工檢查報告表等資料各乙份在卷可按，堪信屬實。
２、次查，關於系爭工程期之計算，被告以系爭工程原預定於94
    年2月5日完工，於工程進行中其已先後5 次同意展延工期，
    共計展延382天，依約應於95年2月22日完工，原告實際上於
    95年3月31天完工，乃遲延完工37天（即95年2月23日至同年
    月28日止計6 天、同年3月1日至同年月31日止計31天），應
    按變更後工程總金額153,733,796 元，以每日1/1000計罰37
    天共5,688,150 元；另依系爭工程之施工補充條款十之約定
    ，扣繳逾期期間空污費59,207元，而扣抵原應給付原告之工
    程款即第4 期履約保證金1,915,850元、保留款3,831,507元
    ，合計5,747,357 元。原告則認：新增項目一- 37～47虹吸
    工新建工程之施工方式與本件主體工程道路拓寬工程不同，
    其施作係於橋樑外面及河道上施作工程，有其特殊難度，應
    另核給工期；又關於系爭虹吸工新建工程之工期，兩造於追
    加工程時並未先行議定其施工順序（即施工圖說或施工網圖
    所定之「節點」）及施工天數，嗣原告在第3 次聲請展延工
    期時係將此部分插在99-1節點之後，被告於95年9月6日所召
    開之第3次工程期限變更報告第2次審查會時，原亦同意核給
    工期40天。詎事後卻主張前開新增之虹吸工新建工程變更增
    加金額為3,214,187元，依工程款項比率僅給4天工期，故謂
    原告逾期天數37天，乃屬無理。是本件倘依原核定之40天工
    期計算，應再延長工期36天，則本件工程於95年3 月31日完
    工交付，該日應不得計入逾期日期，是自95年2 月23日起迄
    95年3 月30日止，計36天兩相扣抵，本件工程並無逾期完工
    之情形，自無逾期完工及空污費分攤之問題，故被告扣抵工
    程款並無依據等為其論據，而起訴請求被告應如數給付工程
    款。
３、故兩造首要爭執，厥在於系爭「新增項目一-37～47 虹吸工
    新建工程」於工期之計算，除原告原已准予展期之4 天外，
    應否再另行核給36天之工期？
(１)查兩造所簽訂之承攬契約第7 條第（4）項第1點，就工程期
    限雖定有：「如因工程變更，致增加工作超過本契約內所訂
    工作量時，原則上依增加經費比例延長工期，惟如增加之工
    作特殊或不能於原工程施工期間配合辦理時，得按實際需要
    予以延長。」之約定。惟94年間被告因施工橋端基礎開挖致
    原有虹吸工管損壞，變更工程項目增加『新增項目一-37 ～
    47虹吸工新建工程』，並於94年1 月18日通知原告依設計圖
    施工，而有增加工作超過原契約內所訂工作量之情事，然此
    項工程項目之追加對工期計算之影響，兩造雙方乃各執乙詞
    。經查，本件工程主為施作台九線道路拓寬工程，該路段是
    在95年1、2月農曆過年前全面開放通行，施工期間被告追加
    系爭虹吸工新建工程（即農田水利會的灌溉溝渠，因穿越得
    子口溪橋，須利用虹吸原理採取兩邊水位平衡，所以稱為虹
    吸工程），虹吸工程是要在橋墩、橋台施作完畢之後才能作
    。橋台面板是否完成，會影響到虹吸工程的施作，因為橋台
    面板的支撐是在河道上，而虹吸工程是河道的下游側，而且
    開挖深度比較深，因此開挖虹吸工程會影響到橋台面板的支
    撐的穩定性。必須要等到橋台面板養護期過了拆除支撐之後
    才可以施作。但施作虹吸工程的同時，並不會影響台九線道
    路的通行，因為這個工程是兩階段拓寬，所以中央的主橋段
    沒有完成之前，虹吸工程是無法施作，該兩項工程是在同一
    個河道上。惟因主體工程一再變更，所以直到95年5、6月完
    工後才議價，到95年農曆過年主體工程才開放通行，所以原
    告在農曆過完年後開始施作。被告在追加時並沒有提到要給
    多少工期，也沒有表示須何時完成，原告是在完工後才製作
    展延工期分析網圖（第3次）提交被告審核，請求核給43 天
    工期，而被告於95年9月6日會議則同意暫核給40天等事實，
    業據原告聲請傳訊證人即原受僱於原告公司擔任系爭工程之
    內業工程師乙○○到庭結證屬實（詳卷(1)第124至127頁），
    並提出被告95年5月29日、同年6月16日開會通知單暨契約變
    更協議書、95年9月8日函檢送之95年9月6日審查會會議記錄
    （詳卷(1)第79至85頁）、被告95年5月27日、94年6月17日函
    檢送之變更設計圖及修正圖、被告95年2 月24日函檢送之得
    子口橋左側虹吸工分水箱銜接會勘記錄、被告95年3月8日同
    意取消左側北端虹吸工分水箱出口取消施作函、原告95年 7
    月製作之展延工期分析（第3次）案資料（詳卷(1)第149至16
    8頁、第188至261頁）等件為佐。次查，一般工程編制施工
    進度網圖，係承包廠商為履行在契約工期內完成承攬工程，
    在開工前所編制，經業主核定後作為管控工程進度之依據。
    此由兩造簽訂之系爭主體道路拓寬工程合約書第4 條契約附
    件第4項中明載：「施工網狀圖（ 查核金額以上適用，限於
    訂約後40天內簽訂為契約之追加附件）。」即可證其控管之
    目的。因此，在施工中變更增加工項之工期，若以『施工網
    圖』作為審定依據，依交易慣行，在施工之前雙方自應先行
    商議或直接按增減工作項目之性質及數量推算工期，而非在
    完工後再將該工項插入網圖內以確定工期，若與事實不符，
    必有紛爭，以事後檢討方式亦未盡合理。而系爭道路拓寬工
    程主體工程進行中，被告另行新增項目「虹吸工新建工程」
    ，其拓寬工程係既有道路拓寬工程，在施工期間需維持交通
    通行，新增「虹吸工新建工程」是在拓寬工程主體工程進行
    中，經被告開會協議以契約變更方式併入原契約辦理，關於
    工期部分自應依前開契約書第7 條之約定辦理，給予工期。
    至工程議價雖為辦理工程工務手續一環，工程進行與辦理議
    價得同時併行，一般工程辦理契約變更，係將新增項目「工
    程費」與「工期增減」同案一併辦理議價，但對於是否完成
    議價，與給予工期毫無影響。系爭新增項目「虹吸工新建工
    程」是在主體工程進行中，以契約變更方式納入原契約辦理
    ，被告於94年1月18日以四工頭字第094000462號函原告依設
    計圖施工，又於94年6 月10日以四工頭字第0940011842號函
    請原告報價；依一般辦理工程工務行政慣例，工程變更應在
    工程進行中儘速辦理，「工期未確定先行辦理報價議價手續
    之案例不多」，因工作時程條件與報價有密切關係，又工程
    完工後，再編制施工進度網圖以「事後檢討」方式來審查工
    期，其爭議必然更多。因此，新增項目施工起始點之置放為
    確定工期是否展延之關鍵，並非與主體工程併行，即不予計
    算工期，仍須考慮是否影響要徑之工項之施工環境及施工效
    率而定。執此，關於系爭虹吸工新建工程之工期，兩造於追
    加工程時即施工前既未先行議定其施工順序（即施工網圖所
    定之「節點」）及施工天數，亦即施工前先由原告據以製作
    工程進度表送請業主核定後施作，則被告囿於自有人力、機
    具調配，及配合本件主體道路工程須於農曆春節前完成，全
    面開放通行等綜合考量下，決定其實際施作之順序，於事後
    審查時顯難苛其於施作時有無以最有效率之方式判斷其應施
    作之順序，並據以決定系爭新增項目「虹吸工新建工程」應
    插入施作之節點，及是否在要徑工項上業主將否給予展延工
    期。再者，原告在第3 次聲請展延工期時，被告於95年9月6
    日所召開之第3次工程期限變更報告第2次審查會時，原亦參
    酌原告提出之分析資料同意暫時核給工期40天。嗣被告在第
    3 次工程期限變更報告審查表中，始認本項展延原因應依施
    作順序插入節點88之後併行施作，並增加節點88-1（得子口
    橋第2階段A1橋台～P1橋墩～A2橋台橋面版養治期28天），
    再銜接節點104竣工；『 因屬次要徑工項，展延天數不列入
    主要徑天數核給。』。揆諸前開說明，其據以作成後者工期
    決定之審查，乃係依一般工程慣例原在工程發包之前，即應
    先行釐訂工期編排最佳施工順序，再行編製之施工網圖順序
    者所為之判定。核與本件原告實際施作時，乃在追加工程之
    工期未確定，無法確知其施作系爭新增項目「虹吸工新建工
    程」之順序，是否會導致業主認定其逾期完工之不確定情況
    下，為符合施工期間維持原有交通順暢，確保主體道路工程
    於95年1 月28日農曆春節前應全面開放通行之前提下，以現
    有人力、施工機具有效調配安排各項施工進度，此為施工單
    位應有所考量之權責。何況依前開說明，上述審查會結論之
    施工進度網圖已失其事先安排施工順序及工程管控之意義，
    因此被告關於系爭新增項目之「施作順序應插入節點88之後
    併行施作，並增加節點88-1（ 得子口橋第2階段A1橋台～P1
    橋墩～A2橋台橋面版養治期28天），再銜接節點104竣工。
    因屬次要徑工項，展延天數不列入主要徑天數核給。」之主
    張，顯不宜作為系爭工程完工後審定工期之依據。
(２)就此，兩造於本件審理時請求囑託行政院公共工程委員會就
    系爭工程有關『甲、原告請求鑑定事項：系爭道路拓寬工程
    主體工程進行中，業主另行新增項目「虹吸工新建工程」，
    承攬人於道路全面通行後，接續施作原設計所無之新增項目
    「虹吸工新建工程」是否應給予工期？「虹吸工新建工程」
    是否完成議價，有無影響給予工期之情形？業主能否於全部
    完工後，以事後檢討方式，認為「虹吸工新建工程」應與主
    體工程併行，而不予計算工期？…』、『乙、被告請求鑑定
    事項：本件工程中之虹吸工工項部分，是否可與其他工項併
    行施作？…被告以該部分屬次要徑工項，展延天數不列入主
    要徑天數核給展延工期日數，是否合理？』等內容為鑑定，
    經該會依系爭工程兩造訂立工程契約書、案情分析及一般工
    程慣例後，作成之鑑定書意見亦認定同上，此有行政院公共
    工程委員會97年6月19日工程鑑字第09700253710號檢送之工
    程技術鑑定委員會鑑定書（編號：04-116號）乙件在卷可按
    。而前開鑑定報告乃係行政院公共工程委員會本於專業，歷
    經長達8 個多月之審核期間作成之鑑定意見，應足採為本件
    認定之依據。是原告主張其施作系爭新增項目「虹吸工新建
    工程」，被告應依兩造承攬契約第7 條第（4）項第1點約定
    核給工期，尚難以完工後方行製作之施工進度網圖，並採事
    後檢討之方式謂其應可與主體工程併行施作，屬次要徑工項
    ，故展延之天數不列入主要徑天數，而拒絕給予工期等詞，
    應屬有據。從而，被告辯稱本件工程之遲延議價係因原告之
    因素所致，該虹吸工程之工作係屬併行作業項目，可同時與
    主體工程施作，且虹吸工程位於牆梁外下游側對橋梁中央及
    上游側施工並無影響，95年9月6日所召開之審查會結論係載
    明本項「暫同意」核給40天，而非「已同意」核給40天，該
    部分仍應經被告之同意方得展延工期，而本件經釐清實際影
    響天數之各項因素，並檢討各施工路徑展延後天數判定主要
    徑後，認定系爭虹吸工工程乃屬次要徑工項，因此展延天數
    不予列入主要徑天數核給工期云云，揆諸前開說明，尚無足
    採。
(３)又關於系爭新增項目「虹吸工新建工程」，被告依約應核給
    之工期，兩造於本件審理時亦分別請求囑託行政院公共工程
    委員會，就『甲、原告請求鑑定事項：原告請求「虹吸工新
    建工程」工期43天，被告核給40天是否合理？』、『乙、被
    告請求鑑定事項：被告核給40天之工期，是否合理？』乙節
    為鑑定。經該會鑑定後認定依兩造訂立工程契約第7條第4項
    第1 款規定：「如因工程變更，致增加工作超過本契約內所
    訂工作量時，原則上依增加經費比例延長工期，…。」原告
    請求工期43天，被告核給40天之差異，係因兩者引用議價與
    結算之工程數量金額之不同而已。依規定應以被告以工程結
    算數量金額核給40天為合理。且原告主張為配合宜蘭縣政府
    河川整治銜接擋水牆，北端分水箱原設計排入林美溪出水口
    取消之變更設計，有頭城工務段95年2月24日四工頭字第095
    0001372號函1份可稽，迄95年3月8日頭成工務段始以四工頭
    字第0950001574號函通知原告取消。由此足以引證在核定於
    95年2 月21日完工日（註：被告嗣本件97年12月16日提出之
    辯論意旨狀載稱核定之完工日期應更正為95年2 月22日才對
    ，被告主張遲延完工之37天是從95年2 月23日開始起算）之
    後，北端分水箱尚在變更處理，故工期延至95年3月31 日完
    工，應屬必要等情。亦有前揭行政院公共工程委員會工程技
    術鑑定委員會鑑定書（編號：04-116號）可佐。又兩造對於
    系爭工程於95年9月6日所召開之審查會，原告請求核給工期
    43天，而被告同意暫時核給40天，均非依據兩造工程契約第
    7 條第4項第1款前段「依增加經費比例而為延長工期」之計
    算乙節均不爭執（詳卷(2)第75至76頁言詞辯論筆錄）。參以
    系爭新增項目「虹吸工新建工程」之施作，因被告於追加時
    未依一般辦理工程工務行政慣例，在工程進行中儘速辦理工
    程變更應，且工期未確定即先行辦理報價議價手續之案例亦
    不多，故原告在追加工程之工期未確定，為符合施工期間維
    持原有交通順暢，確保主體道路工程於95年1 月28日農曆春
    節前應全面開放通行之前提下，並考量現有人力、施工機具
    有效調配安排各項施工進度，而於95年1、2月農曆過年前主
    體道路工程開放通行後才開始，且實際上為配合宜蘭縣政府
    河川整治銜接擋水牆，在95年2 月底尚在辦理北端分水箱原
    設計排入林美溪出水口取消之變更設計，被告至同年3 月初
    始通知原告取消等情觀之，顯見原告主張系爭「虹吸工新建
    工程」之核給，應適用兩造工程契約第7 條第4項第1款後段
    即「增加之工作特殊或不能於原工程施工期間配合辦理時，
    得按實際需要予以延長」之主張，應屬有據。從而，本件考
    量系爭新增項目「虹吸工新建工程」工期之爭議，肇因於追
    加工程項目時未先議定工期，延至完工後始為事後檢討及審
    查，然免有未盡合理之爭議，且兩造於95年9月6日召開之審
    查會時，原告請求核給工期43天，被告亦同意暫時核給40天
    ，而同意暫時核給之「40天」工期，經行政院公共工程委員
    會工程技術鑑定委員會本其專業，參酌系爭工程兩造訂立工
    程契約書、案情分析及一般工程慣例為鑑定後，亦認乃屬合
    理等情綜合判斷，堪認原告主張被告就系爭「虹吸工新建工
    程」應核給40天之工期，亦即除原告原已准予展期之4 天外
    ，應再另行核給36天工期之主張，應屬可採。
(４)被告雖以：縱前開工程以95年9月6日召開之第3 次工程期限
    變更報告第2次審查會結論2所謂40天工期計算，依原告於「
    94年3月21日開始進行虹吸工工程」計算40 天，關於此部分
    之工程亦應於94年4 月29日完工。然前開工程卻因可歸責於
    原告之事由致遲延開工，工程進行亦有所延宕，且被告已為
    多次催辦。至虹吸工工程北端分水箱排入林美溪出水口取消
    乙節，係因原告施工至分水箱才發現北端分水箱排入林美溪
    出水口並無功能，如要求原告按圖施工對工程並無影響，為
    避免工程延宕方同意取消，該變更應不影響工程之施作等詞
    為辯，並提出趕工記錄、趕工協調會、趕工檢討會、原告通
    知函等件為據（詳卷(2)第8 至20頁）。就此，原告主張系爭
    主體工程為道路拓寬及橋樑改建，原先並無虹吸工新建工程
    ，惟工進期間拆除橋樑，被告始要求增加其他新的項目，其
    中包含虹吸工新建工程，而94年3 月21日原告進行之排水暗
    渠工程為橫越橋樑及道路之橫向溝渠工程，與虹吸工新建工
    程無關；94年4 月21日暗渠分水箱 (1)水平支撐安裝，因上
    開橫向溝渠分水箱在施作水平支撐，將虹吸工之水平支撐一
    併施作，並於94年5月2日先安裝80CM口徑管線。惟期間被告
    屢次要求更改虹吸工設計，並於94年5月27日、同年6月17日
    分別檢送變更設計圖及位置修正圖，甚至於主體工程於95年
    1 月春節全面通行後，原告正式施作虹吸工新建工程時，被
    告仍於95年2 月22日會勘該工程現場，並為配合宜蘭縣政府
    河川整治銜接擋水牆，北端分水箱原設計排入林美溪出水口
    取消之變更設計，迄同年3月8日始通知原告取消等情觀之，
    被告辯稱系爭虹吸工新建工程，原告應於94年4、5月間完成
    ，顯與實情不府。再者，證人乙○○業結證系爭橋台面板是
    否完成，會影響到虹吸工程的施作，因為橋台面板的支撐是
    在河道上，而虹吸工程是河道的下游側，而且開挖深度比較
    深，因此開挖虹吸工程會影響到橋台面板的支撐的穩定性。
    必須要等到橋台面板養護期過了拆除支撐之後才可以施作等
    語；且核諸被告自行提出之94年12月6 日趕工協調會記錄，
    其第5項結論亦載稱：「2.得子口橋橋面版94年12月7日開始
    組筋，應於94年12月12日前澆置完成」、「5.虹吸工涵管及
    分水箱工程於橋面完成後持續趕辦」等情，足見虹吸工新建
    工程於得子口橋橋面版完成，且養護後始能施作，是以系爭
    工程於春節過後之95年2 月開始施作，符合施作情形，亦有
    施工記錄在卷可稽等語，業據其提出被告95年5 月27日、94
    年6月17日函檢送之變更設計圖及修正圖、被告95年2月24日
    函檢送之得子口橋左側虹吸工分水箱銜接會勘記錄、被告95
    年3月8日同意取消左側北端虹吸工分水箱出口取消施作函、
    原告95年7月製作之展延工期分析（第3次）案資料（詳卷(1)
    第150至167頁、第188至261頁；卷(2)第71頁）等件為佐，並
    有證人乙○○前揭證詞在卷可按，經核與原告所述大致相符
    ，足認原告主張系爭虹吸工新建工程於得子口橋橋面版完成
    ，且養護後始能施作乙節，應非虛詞。則原告主張兩造間前
    有多次趕工協調之紀錄，縱然屬實，然其施作尚確有上述條
    件需資配合，暨系爭新增項目「虹吸工新建工程」之追加，
    兩造並未先行議定工期及排定施工順序，原告為符合施工期
    間維持原有交通順暢，確保主體道路工程於95年1 月28日農
    曆春節前應全面開放通行之前提下，並考量現有人力、施工
    機具有效調配安排各項施工進度，而於95年1、2月農曆過年
    前主體道路工程開放通行後才開始，尚難謂有不當，故原告
    此部分之抗辯，仍無足採。
４、末查，系爭工程原預定於94年2月5日完工，於工程進行中被
    告先後5次同意展延工期，共計展延382天，以此計算展延後
    應於95年2月22日完工，嗣原告申報之完工日期為95年3月31
    日之事實，乃為兩造所不爭執，並有系爭工程結算驗收證明
    書乙份在卷可按（詳卷(1)第28頁）完工，是兩者乃相距37天
    （即95年2月23日至同年月28日止計6天、同年3月1日至同年
    月31日止計31天）；惟就系爭虹吸工新建工程，被告原核給
    展延之工期僅有4 天，然本院認定其應核給之工期為40天，
    故就此應再核給工期36天，已詳如前述。則以此計算，本件
    原告依約應完工之日期即為95年3月30日（即加計95年2月23
    日至同年月28日止計6天、同年3月1 日至同年月30日止計30
    天，共計36天之期間 ），故原告申報系爭工程於95年3月31
    日完工，雖僅相距1日，惟此1日之隔依約仍係構成遲延完工
    ，故原告雖稱本件工程於95年3 月31日完工交付，該日即應
    不得計入逾期日期，故從95年2月23日起迄95年3月30日止，
    計36天兩相扣抵，本件工程並無逾期完工之情形云云，其所
    辯顯與工程慣例計算遲延天數之計算方式有所不合，並不足
    採。從而綜上所陳，原告承攬系爭工程總計逾期完工之日數
    乃為1天（ 即被告原核定之逾期竣工37天扣除上述爭執之36
    天），洵堪認定。
(二)兩造約定的違約金有無過高，如有過高應予核減為何？
    按約定之違約金額過高者，法院得減至相當之數額，民法第
    252 條定有明定。而契約當事人違約金之約定是否過高，應
    依違約金係屬於懲罰之性質或屬於損害賠償約定之性質而有
    不同。若屬前者，應依一般客觀事實、社會經濟狀況及當事
    人所受損害情形，以為酌定標準；若為後者，則應依當事人
    實際上所受損失為標準，酌予核減。最高法院87年度台上字
    第2563號判決參照。惟違約金之約定是否過高，為法律事實
    ，應由主張該有利於己之事實者，負舉證之責任。經查，本
    件工程追加後之結算總價為153,733,796 元，兩造於承攬契
    約第13條第2項約定：「總工期有逾期限時，每逾期1日按契
    約結算金額千分之一計算」，而約定以總工程款之1/1000計
    算賠償總額預定性質之違約金，此有兩造工程合約乙份在卷
    可按（詳卷(1)第7 至14頁）。又原告承攬系爭工程總計逾期
    完工之日數乃為1 天，業經本院審認如上，則原告依約應給
    付被告之逾期完工違約金乃為153,734元（即153,733,796元
    ×0.001×1，元以下4捨5入）。次查，原告雖主張系爭工程
    之主體工程為路基拓寬工程，而主體工程原告於95年1 月間
    春節前夕，即已完工開放通車供公眾通行，早於被告核定95
    年2月22日竣工日期之前；95年2月22日以後，原告就新增項
    目一-37～47虹吸工新建工程在施作，而該工程款僅3,214,1
    87元，且與工程款高達1億5千餘萬元之主體道路工程無關，
    亦不妨礙主體道路工程之使用，是被告按前開工程總款以每
    日1/1000 計罰違約金，與實況顯不相合，亦有違民法第148
    條誠信原則，依兩造契約第13條第1項約定及民法第251條一
    部履行之規定，被告主張之違約金數額過高，應予酌減云云
    。惟違約金之約定，為當事人契約自由、私法自治原則之體
    現，雙方於訂約時，既已盱衡自己履約之意願、經濟能力、
    對方違約時自己所受損害之程度等主、客觀因素，本諸自由
    意識及平等地位自主決定，除非債務人主張並舉證約定之違
    約金額過高而顯失公平，法院得基於法律之規定，審酌該約
    定金額是否確有過高情事及應予如何核減至相當數額，以實
    現社會正義外，當事人均應同受該違約金約定之拘束，法院
    亦應予以尊重，始符契約約定之本旨。否則倘債務人違約時
    ，仍得任意指摘原約定之違約金額過高而要求核減，無異將
    債務人不履行契約之不利益歸由債權人分攤，不僅對債權人
    難謂為公平，抑且有礙交易安全及私法秩序之維護。而原告
    主張被告於工程進行中追加虹吸工新建工程，應核給工期40
    天，亦據本院審認可資採認，而自被告原核定之逾期竣工37
    天扣除，扣除後原告承攬系爭工程總計逾期完工之日數乃為
    1 天，依兩造契約約定計算原告應給付被告之逾期完工違約
    金僅為153,734 元，因此原告持述理由主張系爭違約金數額
    過高，應予酌減云云，已難認屬有據。況系爭虹吸工程未依
    約完工，即無法驗收、啟用，達其供水灌溉農田之目的，並
    無一部履行之問題。從而，原告以上詞主張兩造約定之違約
    金過高，而請求核減，並不足為採。
(三)被告請求原告分攤逾期完工的空污費其依據為何，該數額是
    否有理由？
    查兩造於系爭工程之施工補充條款10中約定：「有關空氣污
    染防制費徵收如因乙方因素而延誤工期，其應補繳之空污費
    將於本工程估驗款中扣繳，不足部分則由履約保證金或差額
    保證金扣抵。」之事實，有被告提出之系爭工程施工補充條
    款1份在卷可按（詳卷(1)第115頁），且為原告所不爭執，堪
    信屬實。故被告主張依前開規定，如因原告因素而延誤工期
    時，被告即應分攤逾期完工的空污費，即屬有據。又原告承
    攬系爭工程總計逾期完工之日數乃為1 天，而系爭工程中應
    給付之空氣污染防制費乃為1,246,548 元，亦有工程結算明
    細表合計1份在卷可按（詳卷(1)第116頁）。是以此計算，原
    告就逾期完工之天數，應分擔之空污費乃為1,600元（ 計算
    式：1,246,548元×1天之逾期天數÷779 天之工程完工日數
    ，元以下4捨5入）。故被告主張原告應分攤之空污費，於上
    述數額範圍內乃有為理由，至其超逾該數額以外之主張，則
    屬無據。
(四)綜上所述，本件原告因逾期完工而應自工程款中扣繳之逾期
    違約金及空污費，合計為155,334元（ 即153,734元＋1,600
    元），而被告尚有5,747,357元（含第4期履約保證金1,915,
    850元、保留款3,831,507元）之工程款未給付予原告，經相
    互扣抵後，被告尚應給付原告5,592,023元（即5,747,357元
    －155,334 元）。從而，原告依承攬契約之法律關係，請求
    被告應給付原告5,592,023 元，及自起訴狀繕本送達被告翌
    日即96年3月23日起至清償日止，按年息5％計算之利息，為
    有理由，應予准許。至原告逾前開數額所為之請求，則屬無
    據，應予駁回。
五、假執行之宣告：兩造均陳明願供擔保，請准宣告假執行及免
    為假執行，就原告勝訴部分，核無不合，爰分別酌定相當之
    擔保金額准許之。至原告敗訴部分，其假執行之聲請，因訴
    之駁回而失所依附，應併予駁回。
六、本件事證已臻明確，兩造其餘攻擊、防禦方法及舉證，經核
    與判決結果無影響，爰不逐一論列，附此敘明。
七、訴訟費用負擔之依據：民事訴訟法第79條。
中    華    民    國    98    年    1    月     19    日
                  臺灣宜蘭地方法院民事庭
                      法  官  林翠華
正本係照原本作成
如對本判決上訴，須於判決送達後20日內向本院提出上訴狀（須
附繕本）
中    華    民    國    98    年    1     月    19     日
                      書記官  林秀麗
裁判費計算書：
┌────────┬────────┬─────────┐
│   項      目   │金  額（新台幣）│備    註（新台幣）│
│                │                │ 【元以下4捨5入】 │
├────────┼────────┼────┬────┤
│  第一審裁判費  │    57,925元    │        │        │
│                │註：僅按減縮後金│原告繳納│        │
│                │額計算；至減縮部│        │由被告負│
│                │分由原告負擔。  │        │擔97/100│
├────────┼────────┼────┤即133,78│
│                │                │        │7 元；餘│
│   鑑 定 費 用  │    80,000元    │原告繳納│由原告負│
│                │                │        │擔即4,13│
├────────┼────────┼────┤8元。   │
│                │                │        │        │
│  合        計  │   137,925元    │        │        │
│                │                │        │        │
└────────┴────────┴────┴────┘

司法院資訊處製作；財團法人民間司法改革基金會備份。
